【裁判字號】    99,交聲,1302
【裁判日期】    990930
【裁判案由】    違反道路交通管理處罰條例聲明異議
【裁判全文】
臺灣桃園地方法院交通事件裁定        99年度交聲字第1302號
原處分機關  交通部公路總局新竹區監理所中壢監理站
代  表  人  胡其懋
異  議  人  甲○○
上列異議人因違反道路交通管理處罰條例案件，對於交通部公路
總局新竹區監理所中壢監理站於民國99年8 月11日所為之處分（
壢監裁字第裁53-DB0000000號），聲明異議，本院裁定如下：
    主  文
原處分撤銷。
甲○○汽車駕駛人，駕駛汽車經測試檢定酒精濃度超過規定標準
，壹年內不得考領輕型機器腳踏車駕駛執照，並應接受道路交通
安全講習。
    理  由
一、本件異議意旨略以：異議人於民國98年11月6 日晚上9 時許
    ，酒後駕駛車牌號碼RH6-335 號輕型機車，於同日凌晨4 時
    10分許，行經桃園縣龍潭鄉○○路393 巷口，為警攔檢，並
    對異議人施以酒測，發現異議人呼氣中酒精濃度每公升0.69
    毫克。嗣由臺灣桃園地方法院檢察署（下稱桃園地檢署）檢
    察官以98年度偵字第28456 號為緩起訴處分，異議人亦已履
    行緩起訴所定之條件，向財團法人犯罪被害人保護協會臺灣
    桃園分會（下稱犯保會）支付新臺幣（下同）2 萬元，並已
    參加「酒駕認知輔導教育」課程。惟原處分機關竟再依道路
    交通管理處罰條例第35條第1 項第1 款規定，裁處異議人罰
    鍰45,000元，自99年8 月11日起1 年內不得考領駕駛執照，
    施以道安講習，核與行政罰法之「一事不二罰」原則不符。
    為此，爰依法聲明異議，請求撤銷原處分等語。
二、按汽車駕駛人，駕駛汽車經測試檢定酒精濃度超過規定標準
    者，處15,000元以上60,000元以下罰鍰，並當場移置保管其
    車輛及吊扣其駕駛執照1 年，因而肇事致人受傷者，並吊扣
    其駕駛執照2 年；又汽車駕駛人，有道路交通管理處罰條例
    第35條第1 項規定之情形者，應接受道路交通安全講習。道
    路交通管理處罰條例第35條第1 項第1 款、第24條第1 項第
    2 款分別定有明文。次按汽車駕駛人違反道路交通管理處罰
    條例規定，應受吊扣駕駛執照處分，於汽車駕駛人係無駕駛
    執照駕車者，在所規定最長吊扣期間內，不得考領駕駛執照
    ，道路交通管理處罰條例（下稱道交條例）第67條第6 項亦
    有明文。
三、按行政罰法第26條規定：「一行為同時觸犯刑事法律及違反
    行政法上義務規定者，依刑事法律處罰之。但其行為應處以
    其他種類行政罰或得沒入之物而未經法院宣告沒收者，亦得
    裁處之。前項行為如經不起訴處分或為無罪、免訴、不受理
    、不付審理之裁判確定者，得依違反行政法上義務規定裁處
    之。」，此所謂一事不二罰原則，探究其立法目的，無非以
    一行為同時觸犯刑事法律及違反行政法上義務規定時，由於
    刑罰與行政罰同屬不法行為之制裁，而刑罰之懲罰作用較強
    ，依刑事法律處罰即足資警惕，實無一事二罰再處行政罰之
    必要，但罰鍰以外之沒入或其他種類行政罰，因兼具維護公
    共秩序之作用，為達行政目的，行政機關仍得併予裁處。故
    汽車駕駛人酒後駕車時，如同時觸犯刑法第185 條之3 之公
    共危險罪者，道路交通主管機關除依上開行政罰法第26條第
    1 項但書規定，處以其他種類行政罰外，就刑事責任部分，
    即應依道路交通管理處罰條例第10條等規定移送地方法院檢
    察署處理，其後如有行政罰法第26條第2 項所定不起訴等事
    由，始得裁處行為人罰鍰。而上開行政罰法第26條第2 項雖
    以應受行政罰之行為如經不起訴處分或為無罪、免訴、不受
    理、不付審理之裁判確定者，始得另為裁決處罰，未明文包
    括緩起訴處分在內，但考其緩起訴處分之性質，實屬於附條
    件之便宜不起訴處分，而於緩起訴之條件成就後，始發生如
    同確定不起訴處分之禁止再起訴效力，故於緩起訴之猶豫期
    間屆滿，復未經撤銷緩起訴時，緩起訴即發生如同確定之不
    起訴處分之效力，此時，行為人即已終局的不受刑事法之訴
    追，該緩起訴處分即具實質之禁止再起訴之確定力，原處分
    機關於此時再為裁決，行為人無同時遭到行政處罰及刑事訴
    追之危險，因此，解釋上行政罰法第26條第2 項之規定應包
    括條件成就之緩起訴處分之情形在內。至於在緩起訴之猶豫
    期間尚未屆滿前，行為人隨時有受撤銷緩起訴再受刑事追訴
    之風險，行政機關自不得就同一事由裁處行為人罰鍰處分，
    以免行為人受有一事二罰之危險（參酌臺灣高等法院暨所屬
    法院96年法律座談會刑事類提案第23號）。
四、經查：
  (一)異議人於前揭時、地，酒後駕駛前揭機車，為警攔檢，並對
    異議人施以酒測，發現異議人呼氣中酒精濃度每公升0.69毫
    克，原處分機關依道路交通管理處罰條例第35條第1 項第1
    款規定，裁處異議人罰鍰45,000元，自99年8 月11日起1 年
    內不得考領駕駛執照，施以道安講習一節，業據異議人自承
    在卷，並有桃園縣政府警察局桃警交字第DB0000000 號舉發
    違反道路交通管理事件通知單影本、交通部公路總局新竹區
    監理所中壢監理站99年8 月11日壢監裁字第裁53-DB0000000
    號裁決書、桃園地檢署98年度偵字第28456 號緩起訴處分書
    、送達證書、呼氣酒精濃度檢測表影本各1 份在卷可稽，上
    開事實，自堪認定。
  (二)關於罰鍰45,000元部分：
    查異議人因上揭酒後駕車違規行為所涉刑法第185 條之3 之
    公共危險罪，經檢察官依刑事訴訟法第253 條之2 第1 項第
    4 、8 款為緩起訴處分，命異議人於緩起訴處分確定後6 個
    月內，向犯保會支付2 萬元，緩起訴期間為1 年，該處分亦
    於99年1 月14日確定，異議人業於期限內之99年2 月25日及
    99年7 月13日履行上開緩起訴處分之負擔，緩起訴處分屆滿
    日期為100 年1 月13日一節，有前揭緩起訴處分書、臺灣高
    等法院被告前案紀錄表各1 份在卷可參。惟原處分機關詎於
    99年8 月11日即緩起訴處分尚未屆滿前，就異議人酒後駕車
    違規行為，逕再為裁處罰鍰45,000元等情，有交通部公路總
    局新竹區監理所中壢監理站99年8 月11日壢監裁字第裁53-D
    B0000000號1 份在卷可稽，則原處分機關於本件緩起訴處分
    猶豫期間尚未屆滿前，即逕行裁決，將使異議人因此可能蒙
    受遭到行政處罰及刑事處罰之危險，自有違一事不二罰之虞
    ，難認允當。上開緩起訴處分既猶豫期間尚未屆滿，既有撤
    銷緩起訴並依法追訴之可能，則原處分機關是否能再對被處
    分人依法裁處罰鍰，自應於猶豫期間屆滿時再視情況定之。
  (三)關於禁考駕駛執照及施以道安講習部分：
  1.按94年12月14日修正、95年3 月1 日施行前之道路交通管理
    處罰條例第68條固規定：「汽車駕駛人，因違反本條例及道
    路交通安全規則之規定，受吊扣或吊銷駕駛執照處分時，吊
    扣或吊銷其持有各級車類之駕駛執照」，惟修正後業已刪除
    「吊扣」之規定，改為「汽車駕駛人，因違反本條例及道路
    交通安全規則之規定，受吊銷駕駛執照處分時，吊銷其持有
    各級車類之駕駛執照」，其修正理由乃係舊法將違法或違規
    駕駛人所持有各級車類之駕駛執照一併吊扣，失之過酷，影
    響人民工作及生活甚鉅，故依修正後之該條規定，受吊扣駕
    駛執照處分時，僅能吊扣違規當時所駕車類之駕駛執照，不
    再吊扣其持有各級車類之駕駛執照，僅於受吊銷駕駛執照處
    分時，始吊銷其持有各級車類之駕駛執照。從而，汽車駕駛
    人應受吊扣駕駛執照處分，惟其係無駕駛執照駕車者，在所
    規定最長吊扣期間內，不得考領之駕駛執照，自應係指「違
    規當時所駕車類」之駕駛執照，而非各級車類之駕駛執照灼
    然至明。
  2.查異議人未考領輕型型機器腳踏車之駕駛執照，亦無任何汽
    車駕駛執照一節有中壢監理站汽車駕照基本資料1 紙（見本
    院卷第14頁）在卷可憑，是異議人未領有輕型型機器腳踏車
    駕駛執照，飲酒後猶騎乘輕型機車，依前揭規定，自應在道
    交條例第35條第1 項所規定最長吊扣期間即1 年內，不得考
    領「輕型型機器腳踏車」駕駛執照，原處分機關裁處「1 年
    內不得考領駕駛執照」擴及各級駕駛執照之考領，顯悖法律
    保留原則，應予撤銷。
  3.關於1 年內不得考領輕型機器腳踏車駕駛執照，並施以道安
    講習部分，乃屬罰鍰以外之其他種類行政罰，有兼具維護公
    共秩序之作用，依前揭行政罰法第26條第1 項但書規定，為
    達行政目的，自得併予裁處，並無一事二罰之虞，附此敘明
    。
五、綜上所述，本件異議人確有在上開時、地，因違反酒後未領
    有輕型機器腳踏車駕駛執照，而騎乘前開輕型機車行駛於道
    路，經測試呼氣中酒精濃度超過規定標準之違規行為，自應
    依道交條例第24條第1 項第2 款規定參加道路交通安全講習
    ，然(1)關於罰鍰部分，緩起訴尚未期滿，自應待期滿後再行
    處理，尚不得逕予裁罰，原處分機關逕以裁處罰鍰，自有未
    洽。(2)關於禁考駕駛執照部分，異議人依法應受之處分乃限
    制其駕駛輕型機車之權利，原處分機關逕予裁處「1 年內不
    得考領駕駛執照」擴及各級駕駛執照之考領，亦於法未合。
    從而，本件異議人之異議有理由，且原處分復有上述可議之
    處，本院自應將原處分撤銷，並自為裁罰，除罰鍰部分外，
    就禁考及安全講習等處罰，一併重新諭知如主文第2 項所示
    ，以資適法。
六、據上論斷，應依道交條例第35條第1 項第1 款、第24條第1
    項第2 款、第67條第6 項、第87條第2 項，道路交通案件處
    理辦法第20條前段，裁定如主文。
中    華    民    國    99    年    9     月    30    日
                              交通法庭法  官  謝枚霏
以上正本證明與原本無異。
如不服本裁定，應於裁定送達後5 日內向本院提出抗告狀。
                                      書記官  冒佩妤
中    華    民    國    99    年    9     月    30    日

司法院資訊處製作；財團法人民間司法改革基金會備份。
